【裁判字號】    89,裁,442
【裁判日期】    890330
【裁判案由】    都市計畫
【裁判全文】
行  政  法  院  裁  定                            八十九年度裁字第四四二號
    原      告  丙○○
                乙○○
                甲  ○
                          共同送達代收人  楊明興律師
    被      告  臺北縣政府
右當事人間因都市計畫事件，原告不服內政部中華民國八十八年一月二十日台八八內
訴字第八七○六二八三號再訴願決定，提起行政訴訟。本院裁定如左︰
    主  文
原告之訴駁回。
    理  由
按提起訴願、再訴願，以有行政處分之存在為前提要件；所謂行政處分者，係指行政
主體，基於職權，就具體事件，所為對外發生法律效果之單方行政行為而言。次按都
市計畫之擬定、發布及擬定都市計畫機關依都市計畫法第二十六條規定五年定期通盤
檢討之必要變更，並非直接限制一定區域內人民之權益或增加其負擔，不具行政處分
之性質，自不得提起訴願、再訴願（司法院釋字第一五六號解釋理由參照）。又土地
權利關係人自行擬定或申請變更細部計畫，遭受直轄市、縣（市）（局）政府或鄉、
鎮、縣轄市公所拒絕時，得向其上一級政府請求處理，經上級政府依法處理後，土地
關係人不得再提異議，都市計畫法第二十五條定有明文。查捷運系統中和線全長五．
三公里，沿線佈設頂溪等四站，民國八十年七月二十五日發布實施「變更永和都市計
畫（部分住宅、商業區為捷運系統用地）案」，被告依上述主要計畫及都市計畫法第
十七條規定擬定「永和都市計畫（捷運系統中和線頂溪站Ａ出入口）聯合開發用地（
捷三）細部計畫」，以八十六年二月一日八六北府工都字第○四四○六二號公告，自
八十六年二月五日起公開展覽三十天，並刊登於八十六年二月六日青年日報，公開展
覽期間收獲公民團體陳情計兩件，經彙整後為一件，經提被告工務局八十六年廢改道
小組第八、九次會議且經台北縣都市計畫委員會八十六年五月十七日、六月十三日第
二五○及二五一次會議決議：「．．．維持原決議．．．原保留之四公尺通道（復興
街），地面樓空間除捷運必要設施外餘作為開放空間，另六公尺原規劃替代道路仍保
留；通道原則上作為人行步道，除緊急消防救災等情形僅行人通行（已研討大型消防
車『高四．六公尺、二．五公尺』通過情形）」，並轉呈台灣省政府都市計畫委員
會八十六年十二月三十一日第五四三次會議審議通過；被告乃於八十七年四月十六日
以北府工都字第九四七二五號公告發布實施。原告不服，循序提起訴願、再訴願，遞
遭決定駁回，遂提起本訴。原告主張略以永和都市計畫（捷運系統）頂溪站Ａ出入口
聯合開發用地（捷三）細部計畫將原有永和市○○街○段直通永和路之既成道路（永
和市○○段四六七等地號土地）廢止改道，嚴重侵害原告等勵行里與中興里居民之生
命財產安全，並剝奪渠等之公用地役權，違反供公眾通行之目的，被告所規劃之替代
道路根本無法使人車順暢通行，無負荷原既成巷道之能力，規劃顯有不當，且被告所
稱保留原四公尺通道，僅為捷運車站建築的「開放空間」，已變更永和都市計畫，該
處分有違反比例原則之違背法令，復違反信賴保護原則及土地使用分區管制之相關法
令，爰請求撤銷該細部計畫及恢復永和市○○街○段既成道路之交通順暢等語。經查
本件被告八十七年四月十六日北府工都字地九四七二五號公告發布實施之「擬訂永和
都市計畫（捷運系統頂溪站Ａ出入口聯合開發用地（捷三）細部計畫案）」，係被告
依八十年七月二十五日發布實施之「變更永和都市計畫（部分住宅、商業區為捷運系
統用地）案」及都市計畫法第十七條之規定所為之都市計畫細部計畫，為整體「變更
永和都市計畫（部份住宅、商業區為捷運系統用地）案」之一部分，其擬訂、公告及
發布乃實施都市計畫之程序，究其性質為行政命令，與基於公法上所為之行政處分有
別，揆之首揭說明及解釋意旨，本非得提起訴願之事項，況原告申請變更細部計畫，
經被告提工務局八十六年廢改道小組第八、九次會議且經台北縣都市計畫委員會八十
六年五月十七日、六月十三日第二五○及二五一次會議審議通過，並轉呈台灣省政府
都市計畫委員會八十六年十二月三十一日第五四三次會議審議通過維持原決議，依都
市計畫法第二十五條規定意旨，即不得再提異議，亦即不得提起行政救濟。又本件係
屬細部計畫之擬定、公告，與司法院釋字第一五六號解釋係指都市計畫之個別變更而
直接限制一定區域內人民之權利、利益不同，無該號解釋之適用。從而原告對非行政
處分事項提起訴願，本應不予受理，訴願決定以實體駁回，雖有未洽，惟結果相同，
再訴願決定從程序上駁回，揆諸首開說明暨解釋意旨，核無違誤，原告復提起本件行
政訴訟，自非合法，應予駁回。至原告實體上之主張，已無庸審酌，併此明。
據上論結，本件原告之訴為不合法，爰依行政訴訟法第十四條第一項，裁定如主文。
中    華    民    國     八十九      年      三      月      三十       日
                    行 政 法 院 第 三 庭
                                審 判 長 評  事      曾  隆  興
                                         評  事      鄭  淑  貞
                                         評  事      林  家  惠
                                         評  事      徐  瑞  晃
                                         評  事      張  瓊  文
右  正  本  證  明  與  原  本  無  異
                                         法院書記官  阮  桂  芬
中    華    民    國     八十九      年      三      月      三十       日


司法院資訊處製作；財團法人民間司法改革基金會備份。
